【裁判字號】    98,台上,6733
【裁判日期】    981112
【裁判案由】    偽造文書
【裁判全文】
最高法院刑事判決            九十八年度台上字第六七三三號
上  訴  人  甲○○
選任辯護人  黃銘照律師
上列上訴人因偽造文書案件，不服台灣高等法院中華民國九十六
年八月十六日第二審判決（九十六年度上訴字第四九三號，起訴
案號：台灣台北地方法院檢察署九十四年度調偵字第四三六號）
，提起上訴，本院判決如下：
    主  文
上訴駁回。
    理  由
按刑事訴訟法第三百七十七條規定，上訴於第三審法院，非以判
決違背法令為理由，不得為之。是提起第三審上訴，應以原判決
違背法令為理由，係屬法定要件。如果上訴理由書狀並未依據卷
內訴訟資料，具體指摘原判決不適用何種法則或如何適用不當，
或所指摘原判決違法情事，顯與法律規定得為第三審上訴理由之
違法情形，不相適合時，均應認其上訴為違背法律上之程式，予
以駁回。本件原審經審理結果，認為上訴人甲○○（係告訴人呂
忠勳之叔父）有原判決事實欄所載行使偽造私文書之犯行罪證明
確，因而撤銷第一審之科刑判決，改判論上訴人以行使偽造私文
書，足以生損害於他人罪，處有期徒刑肆月，並諭知如易科罰金
之折算標準及為相關從刑之宣告。已詳敘調查、取捨證據之結果
及憑以認定犯罪事實之心證理由。並就上訴人否認犯行之供詞及
其所辯各節認非可採，詳加論述指駁。從形式上觀察，原判決尚
無足以影響判決結果之違法情形存在。上訴意旨略稱：（一）卷
附南山人壽保險股份有限公司（下稱南山人壽保險公司）之「南
山人壽新增值分紅保險單（保單號碼N 00000000號，原
判決載為N 00000000號）」及「保險費墊繳本息明細表
」影本，均屬告訴人之「南山人壽新增值分紅保險」（下稱個人
壽險）之資料，與其所投保之「員工團體意外傷害保險（ PA<０
０一七二八> 加入卡）」（下稱意外險）部分無關，原判決認定
就意外險保單部分，上訴人有行使偽造私文書犯行，卻將之引為
論罪之依據，其採證與卷內資料不符，有證據上理由矛盾之違法
。（二）「保險金理賠通知書」影本僅能證明理賠受益人為呂楊
碗（係上訴人之母、告訴人之祖母，原判決誤載為呂楊婉）；告
訴人匯款之存款存根聯、匯款通知單、匯款申請書、匯款回條、
匯出匯款回條、自動櫃員機交易明細單等影本，祇能顯示告訴人
自民國八十五年六月起至九十一年八月止，每月匯款至上訴人帳
戶內之事實。前揭證據均無從證明上訴人有行使偽造私文書之犯
行，原判決採為認定上訴人犯罪之論據，有違經驗法則及論理法
則。（三）關於意外險之八十七年十二月三十一日加入卡部分，
上訴人於偵訊時供稱：「呂忠勳與卓昭（係告訴人之妻）經常
吵架，如果他倆發生什麼事，他兒子呂昂泊勢必由我們養，另呂
銘哲是我大哥，平常都沒錢養母親（指呂楊碗），若出事就算供
養我母親，……是因我父家產被呂忠謀（係告訴人之弟）敗光了
，所以我才想這樣子變更。但我當初在變更時，都有打手機告訴
告訴人說失效要重新加入的事情，說整個內容會變，但沒詳細說
要變更什麼項目，他說隨便我。」又於第一審陳稱：八十七年再
加入意外險時之受益人，是拿八十三年的保單來抄的各等語。原
判決俱不採信上訴人前開辯解，逕為告訴人夫妻不會指定呂楊碗
為受利益人云云之論斷，違反經驗法則及論理法則。（四）原判
決認意外險加入卡於八十三年七月六日、八十七年十二月三十一
日二次內容變更較大，不合情理，即認未經告訴人同意，但對於
上訴人何以未經授權而填寫該意外險加入卡？並未敘明理由，有
判決不備理由之違法。又原判決以證人呂淑慇與呂銘宸（分別係
上訴人之姊、兄；告訴人之姑母、叔父）之證言互有矛盾而不採
，逕以告訴人之指訴為據，並非憑其他證據判斷呂淑慇之證言之
證明力，亦有違證據法則。（五）八十三年七月六日之意外險加
入卡，因告訴人填寫之「保險單位」欄有塗改，經保險公司退回
，上訴人之秘書蘇玉珍電話詢問告訴人後，重寫一張，該加入卡
係由蘇玉珍代寫，並非上訴人所寫，據證人蘇玉珍於第一審證述
明確，足見該加入卡，並非上訴人所偽造，原判決就此有利於上
訴人之證據，既不採納，又未說明其理由，有判決不備理由之違
法。（六）告訴人未能給付足夠款項予上訴人，致上訴人無法支
付意外險之保費，上開意外險之八十六年一月二十二日加入卡既
因未繳交保險費（下稱保費）而失效，則上訴人經告訴人授權，
主動代繳保費重新加保，應係有利於告訴人之行為。縱未經告訴
人同意，所填寫之保險契約內容與失效之前揭八十六年保險契約
內容不同，然該保險契約原已失效而不存在，尚難以偽造私文書
罪相繩。原判決以保險契約尚未失效，由第三人代繳保費，第三
人不得更改保險契約內容，所為之論述，與本件情形不符，有適
用法則不當及判決理由矛盾之違法等語。惟查：（一）採證認事
、取捨證據及證據證明力之判斷，乃事實審法院之職權，苟其採
證認事之論斷無違證據法則，即不容任意指為違法。原判決認定
上訴人擔任南山人壽保險公司南信通訊處經理，其姪即告訴人原
係該公司業務員，曾在合作金庫銀行景美分行開立000000
0000000號帳戶為薪資帳戶（下稱告訴人之薪資帳戶），
並分別於七十九年七月五日、八十一年八月三日投保前揭意外險
、個人壽險。告訴人於七十九、八十年間無意繼續擔任保險業務
員，上訴人乃向告訴人借用業務員名義（將業績掛在告訴人名下
），告訴人同意上訴人繼續使用告訴人之薪資帳戶，二人約定由
告訴人自八十五年六月間起，每月依上訴人之指示，將個人壽險
費用約新台幣（下同）二千零五十四元、意外險費用約一千三百
三十元（原係每月一千二百三十四元，因八十六年一月二十二日
重新加保，自八十六年一月二十二日起每月應繳一千三百三十元
），連同償還南山人壽保險公司之房屋貸款約一萬五千元，以如
原判決附表一所示一萬九千元至二萬五千元不等之整數金額，匯
入或直接存入上訴人在彰化銀行永和分行開立之0000000
0000000號帳戶，上訴人則將告訴人應繳之個人壽險、意
外險、房屋貸款等費用，匯入告訴人之薪資帳戶內以供繳納。然
因未按時繳交上開意外險保費，致該意外險於八十六年一月間失
效。嗣上訴人通知，經告訴人同意，上訴人即代告訴人於八十六
年一月二十二日申請重新加入保險。惟上訴人日後復未能按時繳
交保費，使得上開保險再次失效，上訴人為重行加入意外險，竟
未經告訴人之同意，於八十七年十二月三十一日，將告訴人於八
十六年一月二十二日以告訴人、卓昭、呂銘哲、呂忠謀為被保
險人重新投保時，所指定之身故受益人卓昭、告訴人，擅自變
更為呂楊碗，且變動投保單位數，並在八十七年十二月三十一日
意外險加入卡之「要保員工/ 業務員簽名」欄偽造「呂忠勳」之
署名一枚，表示係告訴人申請重新加入保險並變更保險內容之意
，嗣並向南山人壽公司不知情之承辦人員行使之，足以生損害於
告訴人及南山人壽公司保險資料之正確性等情，係依憑上訴人之
部分自白（坦承：在前揭意外險八十七年十二月三十一日加入卡
上簽署告訴人姓名之事實不諱）、證人即告訴人之證述（指證：
伊不知意外險八十七年十二月三十一日加入卡之保險內容變更）
，並參酌卷附南山人壽新增值分紅保險單、保險費墊繳本息明細
表、保險金理賠通知書、意外險加入卡、告訴人匯款之存款存根
聯、匯款通知單、匯款申請書、匯款回條、匯出匯款回條、自動
櫃員機交易明細單、彰化銀行永和分行支票存款帳戶資料查詢明
細表等影本及南山人壽保險公司九十五年九月二十五日（九五）
南壽法字第三七七號函暨其附件等證據資料，以為論斷。並以上
訴人否認犯罪，辯稱：意外險之保險內容變更，伊有告知告訴人
，獲得其授權及同意，伊才變更云云，係卸責之詞，不足採信。
復敘明：關於前揭意外險八十七年十二月三十一日之加入卡內容
變更，上訴人於偵訊時供稱：伊當初在變更時，都有打手機告知
告訴人說失效要重新加入，說整個內容會變，但沒詳細說要變更
什麼項目，他說隨便伊；其於第一審供稱：八十七年加入時之受
益人，是拿八十三年的保單來抄的各等語。然果依上訴人所辯，
擔心告訴人或其配偶出意外後，呂昂泊之教養經濟問題，自應將
告訴人、卓昭之身故受益人指定為呂昂泊，較合情理，豈有將
告訴人夫妻之受益人指定為已高齡七十七歲之祖母？再者經比對
意外險前後三次變更之情形，認八十七年十二月三十一日之加入
卡，係未經告訴人同意擅自加以變更。又證人呂淑慇於第一審雖
證稱：伊於伊姪子呂忠謀死亡後第二天（即九十三年九月二日）
就回娘家，因告訴人要領保險金，要伊做見證人，伊是早上回去
，第二天伊就回自己家，沒有再回娘家，直到公祭時才再回去，
回家時已經知道變更受益人的事情，告訴人一家人都在罵上訴人
怎麼可以把受益人變更為呂楊碗等語。惟證人呂銘宸於第一審證
稱：上訴人係伊胞弟，告訴人係伊大哥的兒子，呂忠謀死亡後，
伊第二天下午就回去，當時沒有看到呂淑慇，伊回去時也沒有聽
到伊大哥家在罵保險受益人被改掉，那時應該還不知道等語。是
二人證詞互相比對有所矛盾。而告訴人則證稱：伊去保險公司申
請保險理賠是在呂忠謀死亡好幾天後，才知道受益人被變更，不
是在九十三年九月二日，但伊覺得先把三百萬元領回來對大家比
較好，所以伊有請呂淑慇在呂楊碗領保險金時做見證等詞，是以
呂淑慇或係記憶不清，而誤認告訴人請伊見證請領保險金之時間
，自無從以呂淑慇之證詞，推論告訴人於呂忠謀死亡前，即已知
悉受益人遭更改，因認前揭八十七年十二月三十一日之變更為告
訴人所知，而為上訴人有利之認定各等情。俱憑卷證審認、論駁
至為明確，其推理論斷衡諸經驗及論理等證據法則皆無違背，亦
無上訴意旨所指證據上理由矛盾之違法情形，執此指摘，自非合
法之第三審上訴理由。（二）所謂對於被告有利之證據不予採納
者，應說明其理由，係指該項證據倘予採納，能予推翻原判決所
確認之事實，而得據以為有利於被告之認定者而言。如非此項有
利於被告之證據，縱未於判決內說明其不足採納之理由，因本不
屬於上開範圍，自不生理由不備之違法問題。原判決既已論敘說
明上訴人所為之辯解，如何不足採取；及告訴人之指訴何以可信
之理由，雖未另就證人蘇玉珍證稱：關於意外險八十三年七月六
日之加入卡，是伊電話詢問告訴人後，始重新填寫云云之證詞，
均非屬對上訴人有利之證據特別加以說明，但此單純訴訟程序上
之簡略，並非理由不備，對判決本旨不生任何影響，自不得執為
上訴第三審之上訴理由。又原判決並未認定上訴人有偽造前揭八
十三年七月六日意外險加入卡之事實，上訴意旨爭執該部分意外
險加入卡非上訴人所偽造云云，尤非第三審上訴之適法理由。（
三）刑法第二百十條之偽造私文書，係以無製作權之人冒用他人
名義而製作該文書為要件之一，如果行為人基於他人之授權委託
，固不能謂無製作權，然行為人未經授權，而以他人名義擅為製
作者，自無解於偽造私文書之罪責。原判決載述上訴人主張告訴
人未能給付足夠之款項，保費係伊幫告訴人繳納云云。然縱告訴
人給付予上訴人之款項金額不足以支付其全部之個人壽險、意外
險、房屋貸款所需，亦僅屬告訴人是否應償還上訴人為其先行支
付之款項之民事上債權債務問題，不因上訴人曾墊付部分保費，
即可當然獲得告訴人保險契約之主導權，而得未經同意擅自變更
告訴人前揭意外險契約之內容，此亦不影響於上訴人偽造私文書
罪責之成立等由。所為論述，於法並無不合。上訴人既未經授權
，擅自以告訴人名義製作上開八十七年十二月三十一日意外險加
入卡，不問原保險契約失效與否，均屬偽造私文書。上訴意旨徒
執前揭意外險契約原已失效，不構成偽造私文書云云，而為指摘
，仍非第三審上訴之合法理由。（四）其餘上訴意旨，經核係置
原判決所為明白論斷於不顧，仍持已為原判決指駁之陳詞再事爭
辯，及對於事實審法院取捨證據與自由判斷證據證明力之職權行
使，並就與判決本旨無關之枝節事項，徒以自己之說詞，任意指
摘，難認已符合首揭法定之第三審上訴要件。其上訴違背法律上
之程式，應予駁回。
據上論結，應依刑事訴訟法第三百九十五條前段，判決如主文。
中    華    民    國  九十八  年   十一   月   十二   日
                      最高法院刑事第九庭
                          審判長法官  邵  燕  玲
                                法官  李  伯  道
                                法官  孫  增  同
                                法官  李  英  勇
                                法官  李  錦  樑
      本件正本證明與原本無異
                                      書  記  官
中    華    民    國  九十八  年   十一   月   十六   日
                                                      Q


司法院資訊處製作；財團法人民間司法改革基金會備份。
